【裁判字號】    98,交上訴,167
【裁判日期】    990121
【裁判案由】    公共危險等
【裁判全文】
臺灣高等法院刑事判決               98年度交上訴字第167號
上  訴  人
即  被  告  甲○○
上列上訴人因公共危險案件，不服臺灣臺北地方法院98年度交訴
字第17號，中華民國98年10月14日第一審判決（起訴案號：臺灣
臺北地方法院檢察署97年度偵字第15502號），提起上訴，本院
判決如下：
    主  文
原判決關於肇事遺棄罪部分撤銷。
甲○○駕駛動力交通工具肇事，致人受傷而逃逸，處有期徒刑陸
月，如易科罰金，以新台幣壹仟元折算壹日。
    事  實
一、甲○○無重型機車駕照（業經註銷），竟於民國97年6月21
    日下午3時35分許，騎KEP-670號重型機車，駛經臺北市○○
    區○○路與福州街口，原應注意車前狀況，並隨時採取必要
    之安全措施，而依當時天氣晴、日間自然光線、視距良好、
    柏油乾燥路面無缺陷，亦無障礙物，並無不能注意之情，竟
    疏未注意，適同向右前方騎A2C-555號重型機車之乙○○亦
    疏未注意左轉彎車應讓直行車先行，逕左轉往南昌路，甲○
    ○因而煞避不及，撞擊乙○○機車致其頭部外傷、上肢及下
    肢挫傷（過失傷害部分經原審判處拘役30日及諭知易科罰金
    之標準，當事人未上訴，已確定）。適巡邏警員鄭嘉陞途經
    該處見狀即下車處理，甲○○明知駕駛機車肇事致人受傷，
    應停留現場協助救護傷者或採取其他必要措施，竟另基於肇
    事逃逸犯意，未表明姓名、年籍、聯絡方式，向鄭嘉陞諉稱
    己欲就醫云云，旋乘隙棄車逃逸，嗣經警循線查悉上情。
二、案經乙○○訴由臺北市政府警察局中正第二分局報請臺灣臺
    北地方法院檢察署檢察官偵查起訴。
    理  由
壹、上訴範圍：
    本案依被告所提上訴理由狀記載係對於原審肇事逃逸判處有
    罪部分不服提起上訴，並經本院於98年12月7日詢明被告在
    卷可稽（見本院卷第19頁反面），是本件上訴範圍為原判決
    有關肇事遺棄罪部分。
貳、證據能力：
    按被告以外之人於審判外之言詞或書面陳述，除法律有規定
    者外，不得作為證據；又被告以外之人於審判外之陳述，雖
    不符合同法第159條之1至第159條之4之規定，但經當事人於
    審判程序同意作為證據，法院審酌該言詞陳述或書面陳述作
    成時之情況，認為適當者，亦得為證據；又當事人、代理人
    或辯護人於法院調查證據時，知有第159條第1項不得為證據
    之情形，而未於言詞辯論終結前聲明異議者，視為有前項之
    同意，刑事訴訟法第159條第1項及第159條之5分別定有明文
    。查本判決下列所引用之各項證據方法之證據能力，公訴人
    及被告於本院審判期日中均未予爭執，且迄至言詞辯論終結
    前亦未再聲明異議，本院審酌該等言詞陳述及書面陳述作成
    時之情況，並無不宜作為證據之情事，亦無違反法定程式取
    得之情。
參、實體部分：
一、訊據上訴人即被告甲○○矢口否認有何肇事逃逸犯行，辯稱
    ：伊罹嚴重糖尿病、高血壓，當時亦因而受傷，始棄車到院
    就醫，真欲逃逸，何需將車置於現場，故無肇事逃逸犯意云
    云，經查：
（一）被告過失傷害犯行，業據原審認定在案（詳原審判決理由
      欄貳實體部分一（一）項所示）。
（二）被告騎車肇事致告訴人受傷後仍逕自離開現場一節，除據
      被告供承屬實，復經當時在場警員鄭嘉陞於原審審理時結
      證：當時伊執行巡邏勤務，在路口等候紅燈，就聽見一聲
      碰撞聲，往左一看，看到兩臺機車倒在地上，伊係到現場
      之第一人，一個傷者躺在地上，伊上前詢問其傷勢，另一
      個當事人即在庭被告，站立著，之後就步行往郵政醫院方
      向，被告當時要離開時，未跟伊說他要離開，伊不知道被
      告的年籍資料，被告嗣亦未回到現場，迄另二位南昌派出
      所巡邏警員到場時，被告從未回到現場過，其中1名警員
      問伊另一位肇事當事人（指被告）去哪裡，伊原本要向醫
      院求證時，在路口之攤販說該人往南昌路跑掉了（見原審
      卷第49-50頁）；及嗣到場與鄭嘉陞警員交接之警員廖文
      聰證稱：伊到現場時，未發現被告，找不到人等語（見原
      審卷第39頁背面），是被告駕車肇事致人受傷而逃逸之事
      實，至甚明確。
（三）按汽車駕駛人駕駛汽車肇事致人受傷或死亡者，應即採取
      救護措施及依規定處置，並通知警察機關處理，道路交通
      管理處罰條例第62條第3項前段定有明文。查被告於原審
      準備程序供認：伊有察看被害人傷勢，被害人倒在地上喊
      痛等語（原審卷第13頁背面、第50頁背面），足證被告就
      其肇事致人受傷之事實有所認識；參以當日在案發現場警
      員鄭嘉陞證述：昏迷之告訴人倒在地上，伊有問被告是否
      有受傷，被告表示他要去醫院看一下，被告當時要離開時
      ，未跟伊說他要離開，嗣亦未回到現場，在場處理事故之
      警員在被告離開現場時，均不知被告年籍資料等語（見原
      審卷第49-50頁），可認被告明知肇事致告訴人受傷，負
      有在場採取相關救護措施及必要處置之義務，竟無在場協
      助救護，亦未留下姓名、年籍或可供聯絡之方式逕擅離現
      場，其有肇事逃逸故意，甚為明灼；復衡被告於警詢稱當
      日至婦幼醫院診治車禍傷勢（偵卷第5頁），偵查中又改
      稱：至中興醫院就醫（偵卷第45頁），其所辯當日就醫一
      情，已有可疑，況被告所提卷附2紙診斷證明書應診日期
      分為97年6月23日、98年3月20日（原審卷第19-20頁），
      應診日期均非案發當日，其辯稱當日因自行就醫始離現場
      云云，自不可採，足證被告諉稱就醫藉故乘隙逃逸，確具
      肇事逃逸犯意。
（四）按刑法第185條之4之肇事逃逸罪，係以處罰肇事後逃逸之
      駕駛人為目的，促使駕駛人於肇事後能對被害人即時救護
      或其他必要措施，以減少因延誤就醫致生無謂傷亡，是該
      罪之成立只以行為人有駕駛動力交通工具肇事，致人死傷
      而逃逸之事實為已足，至行為人對肇事有無過失及其離去
      之原因為何，則非所問（最高法院93年度台上字第5699
      號判決、92年度台上字第6541號判決同此意旨）。又駕駛
      人於肇事後，雖非不得暫時離開現場請求協助（如離開現
      場打電話、尋人幫忙或找尋救護工具等），或委請他人行
      使救護義務，惟於尋求協助後，仍應留置現場等待警方處
      理，或至少應確定傷者已能獲得必要救助，始能離開現場
      ，並負有留置現場協助警方處理善後之責任（如確定肇事
      人身分、肇事責任、現場跡證，有無不能安全駕駛之情形
      ，協助製作筆錄等情），始與上開法條立法意旨無違。
（五）被告上訴另辯稱：（1）伊於車禍發生後，即返家拿健保
      卡看醫生，未料發生事故當即受到驚嚇，血壓頓時往上升
      ，且有心悸之情況，遂向當時來處理車禍現場之鄭家陞員
      警表明身體非常不舒服要看醫生，被告認為已告知員警，
      即返家拿健保卡，未料車禍受傷導致全身痠痛、頭昏不己
      ，即昏睡至第二日午後才清醒，依當時被告之情況，根本
      無法留置現場處理事故。（2）事故發生時，被告留下機
      車，並未加速逃逸，且有和員警交談，若有意逃跑，為何
      不加速騎走機車，還留在現場等候警察處理，故絕無置之
      不理和惡意肇事逃逸之事云云。惟查：（1）被告於案發
      97年6月21日當日雖有告知處理員警鄭家陞要到醫院，惟
      依被告於原審所提診斷證明書，被告係於97年6月23日始
      至醫院就診，是被告當天並未至醫院就診，且處理警員證
      稱，被告於離開之前並未告知處理員警年籍資料，是被告
      縱有向員警表示就醫，被告既未留下年籍資料可供警員查
      考，仍無從為有利於被告之認定。至被告於本院所提98年
      10月27日三軍總醫院急診處方簽、98年10月30日慢性病連
      續處方簽（見本院卷11-13頁），僅足認被告有慢性疾病
      ，被告於案發當日既未就醫，仍難認被告於案發當日有何
      不能留至現場處理事故之情事。（2）被告案發當日雖遺
      有機車在現場，惟依上述，本案重在肇事之駕駛人應留置
      現採取必要救護措施及處置，被告於肇事當日其本人既未
      留下年籍資料即逕自離開車禍現場，已如前述，至其機車
      是否留置現場，核與肇事遺棄罪之構成要件無涉，仍難為
      有利於被告之認定。
（六）綜前所述，本案事證明確，被告肇事逃逸犯行，洵堪認定
      ，應依法論科。
二、核被告所為，係犯刑法第185條之4肇事逃逸罪。
三、原審對被告論罪科刑，固非無見。惟按，科刑時應以行為人
    之責任為基礎，並審酌（1）犯罪之動機、目的。（2）犯罪
    時所受之刺激。（3）犯罪之手段。（4）犯罪行為人之生活
    狀況。（5）犯罪行為人之品行。（6）犯罪行為人之智識程
    度。（7）犯罪行為人與被害人之關係。（8）犯罪行為人違
    反義務之程度。（9）犯罪所生之危險或損害。（10）犯罪
    後之態度等一切情狀，刑法第57條定有明文。查，被告肇事
    逃逸之行為固有不當，惟考量原審就被告過失傷害犯行部分
    ，認定本件告訴人亦有左轉彎車未讓直行車先行之過失，而
    依被告於原審所提97年6月23日台北市立聯合醫院診斷證明
    書記載受有：「右下腹瘀傷8X5公分、右膝破皮傷2X2公分、
    左手肘破皮傷3X3公分，左踝破皮傷2X2公分」之傷害（見原
    審卷第20頁）（按：被告並未對告訴人提出告訴），是被告
    於偵查中陳稱其本身亦因該次車禍受有傷害，尚非無據，及
    告訴人所受之傷勢為「頭部外傷，上肢及下肢挫傷及擦傷」
    之傷勢（見偵查卷第10頁），足認於本案肇事後雙方皆有受
    傷；且被告係於警員到場處理未完畢前，未告知處理員警年
    籍資料，而萌生肇事逃逸之7犯意，情節尚非極重。原判決
    未審酌上情，難認妥適。被告上訴意旨就此部分指摘，尚非
    全無理由。原判決既有上開可議之處，爰由本院將原判決關
    於肇事遺棄罪部分予以撤銷改判。爰審酌被告於96、97年2
    次因侵占案件，分經法院判處罰金刑確定，有本院被告前案
    紀錄表附卷為證，素行欠佳，專科畢業智識程度及經濟情況
    欠佳，兼審酌告訴人及被告於本案所受之傷勢、本案之發生
    被告及告訴人皆有過失，被告迄未賠償告訴人等一切情狀，
    改量處有期徒刑6月，並諭知易科罰金之折算標準。另刑法
    第41條規定於98年1月21日經修正公布，並於98年9月1日施
    行，其於同條第2項以下增定易服社會勞動之規定，核屬檢
    察官之指揮執行命令；該條復於98年12月30日修正公佈，並
    於99年1月3日施行，增訂數罪併罰易科罰金之適用，對本件
    被告得易科罰金之條件及折算標準均不生法律變更情事，不
    生新舊法比較問題，併予敘明。
據上論斷，應依刑事訴訟法第369 條第1 項前段、第364 條、第
299條第1項前段，刑法第185條之4、第41條第1項，判決如主文
。
本案經檢察官張秋雲到庭執行職務。
中    華    民    國    99    年    1     月    21    日
                  刑事第六庭審判長  法  官  林堭儀
                                    法  官  張明松
                                    法  官  吳淑惠
以上正本證明與原本無異。
如不服本判決，應於判決送達後10日內（應抄附繕本）向本院提
出上訴狀（上訴書狀應敘述具體理由。上訴書狀未敘述上訴理由
者，應於上訴期間屆滿後二十日內補提理由書於原審法院。）。
告訴人或被害人如對於本判決不服者，應具備理由請求檢察官上
訴，其上訴期間之計算係以檢察官收受判決正本之日期為準。
                                    書記官  陳雅加
中    華    民    國    99    年    1    月     26    日
附錄本案所犯法條全文
中華民國刑法第185條之4
（肇事遺棄罪）
駕駛動力交通工具肇事，致人死傷而逃逸者，處 6 月以上 5 年
以下有期徒刑。


司法院資訊處製作；財團法人民間司法改革基金會備份。
